【裁判字號】    96,重訴,1695
【裁判日期】    970930
【裁判案由】    返還土地
【裁判全文】
臺灣臺北地方法院民事判決            96年度重訴字第1695號
原      告  江英傑即祭祀公業玉園公管理人
訴訟代理人  藺超群律師
被      告  午○○
            丁○○
            卯○○
            未○○
            巳○○
            寅○○
            申○○○
            己○○
            辰○○
            丑○○
            戊○○
            庚○○
            甲○○
            酉○○○
            癸○○
            子○○○
上列十六人
訴訟代理人  楊俊雄律師
被      告  乙○○    住臺北縣.
訴訟代理人  丙○○    住台北市○○區○○街62巷4號7樓
複  代理人  楊俊雄律師
被      告  辛  ○    住臺北縣.
            壬○○    住臺北縣.
上列當事人間請求返還土地事件，經本院於民國97年9月17日言
詞辯論終結，判決如下：
    主      文
原告之訴及假執行之聲請均駁回。
訴訟費用由原告負擔。
    事實及理由
一、本件被告辛○及壬○○，未於言詞辯論期日到場，經再次通
    知仍不到場，核無民事訴訟法第386條各款所列情形，爰由
    本院依職權由一造辯論而為判決。
二、原告主張：坐落台北縣新店市○○段972地號、面積85.6平
    方公尺土地（下稱972地號土地），及坐落同地段972-1地號
    土地（下稱972-1地號土地），均為原告所有，被告占有上
    開土地作為停車場使用，被告社區之管理委員會並按月收取
    費用。惟被告占用上開土地並無正當權源，自應依民法第
    767條前段規定返還上開土地，並應依民法第184條第1項前
    段及同法第179條規定，賠償原告損害或返還其所受相當於
    租金之利益計新台幣（下同）1,457,142元（詳細計算式如
    附表所示）等情，爰聲明求為判命：（一）被告應將坐落系
    爭972地號、面積85.6平方公尺土地及972-1地號、面積
    142.53平方公尺土地之圍牆及鐵門拆除，並將土地騰空返還
    原告；（二）被告應連帶給付原告1,457,142元，及自民國
    96年12月1日起至遷讓返還之日止，按年給付原告以當年申
    報地價百分之十計算相當於租金之損害金。（三）原告願供
    擔保，請准宣告假執行。
三、被告午○○、丁○○、卯○○、未○○、巳○○、寅○○、
    申○○○、己○○、辰○○、丑○○、戊○○、庚○○、甲
    ○○、酉○○○、癸○○、子○○○及乙○○則以：上開
    972地號及972-1地號土地於重測分割前為台北縣大坪林段二
    十張小段417-8地號土地（下稱417-8地號，417-8地號重測
    前為系爭972地號，因分割增加972-1地號及同地段972-2地
    號）。原告於72年2月2日將坐落於台北縣新店市○○○段二
    十張小段416、416-2、417-1、417-2、417-3、417-6、
    418-1、418-2、418-3、418-4、421-2等地號土地（下稱
    417-1等地號土地）出售予訴外人江進，並簽立不動產買賣
    契約，江進復將該不動產買賣契約之全部權利及土地產權出
    售予訴外人趙藤雄或其指定之人，原告並於72 年間出具「
    迴車道使用權同意書」（下稱使用權同意書），同意將上開
    417-8地號土地提供上開417-1及417-3地號土地所有人無償
    永久使用。嗣被告向訴外人遠雄建設股份有限公司（原名遠
    東建設股份有限公司，下稱遠雄建設公司）購買房屋及土地
    ，遂取得上開使用權同意書，被告並非無權占用系爭972地
    號及972-1地號土地等語，資為抗辯。而聲請求為原告之訴
    及假執行之聲請均駁回；如受不利判決，願預供擔保，請准
    宣告免為假執行。
    被告辛○及壬○○未於言詞辯論期日到場，亦未提出書狀以
    供本院審酌。
四、查江英傑為祭祀公業玉園公之管理人，有台北縣新店市公所
    95 年8月23日北縣店民字第0950034152號函附卷可查（見本
    院卷第115頁），合先敘明。另經本院與兩造協商整理本件
    兩造爭執點及不爭執點如下 (見本院卷第190頁）：
（一）兩造不爭執點：
1、系爭972地號土地於重測分割前為417-8地號，972-1地號則為
   417-8地號重測分割所增加。江文衛以祭祀公業玉園公管理人
   之身分，與江進簽立不動產買賣契約，約定祭祀公業玉園公
   將417-1等地號土地出售予江進，江進於72年2月2日將其依上
   開不動產買賣契約之權利及土地產權，出賣予趙藤雄（或其
   指定之人）。江文衛以祭祀公業玉園公管理人之身分，出具
   使用權同意書予趙藤雄，載明「417-8地號土地，為現有巷道
   及預定迴車道，本人（祭祀公業玉園公業派下員）同意上開
   土地給鄰地同地段417-1、417-3地號無償永久使用」。
2、系爭972地號土地現為被告占用作為停車場使用。
3、系爭972地號土地之地價稅，自88年起至95年止均由被告所屬
   之管理委員會繳納。
4、系爭972地號及972-1地號土地，原來是既有巷道。
（二）兩造爭執點：
1、江文衛出具上開使用權同意書，是否已經派下員大會決議或
   過半數派下員同意。
2、江文衛出具上開使用權同意書之相對人為何人，其效力是否
   及於被告。
3、上開使用權同意書之性質為何，其使用目的是否終止。
4、系爭972地號及972-1地號土地於88年之前之地價稅部分，是
   由原告或被告繳納。
五、經查：
（一）按所有人對於無權占有或侵奪其所有物者，得請求返還之
      。無法律上之原因而受利益，致他人受損害者，應返還其
      利益。因故意或過失，不法侵害他人之權利者，負損害賠
      償責任。民法第767條前段、第179條及第184條第1項前段
      分別定有明文。故原告主張依民法第767條前段、第179條
      及第184條第1項前段規定，行使所有物返還請求權、損害
      賠償請求權及不當得利請求權，應分別符合無權占有、無
      法律上原因及不法侵害他人權利之要件。
（二）當時擔任祭祀公業玉園公管理人之江文衛，以祭祀公業管
      理人之身分，與江進簽立買賣契約，約定祭祀公業玉園公
      將417-1等地號土地出售江進，業經祭祀公業玉園公過半
      數派下員同意，為原告所不爭，並有後附於不動產買賣契
      約書之派下員同意名冊足稽（見本院卷第71頁至第74頁）
      。又系爭972地號及972-1地號（即分割重測前之417-8地
      號土地，已如前述）之所有權人為原告，有土地登記謄本
      附卷可查（見本院卷第9頁至第10頁），江文衛於72年間
      以祭祀公業玉園公管理人之身分，出具使用權同意書予趙
      藤雄，亦如前述。依後附於上開使用權同意書之派下員名
      冊（見本院卷第81頁至第86頁），其用印人數及用印順序
      ，均與後附上開不動產買賣契約書之派下員名冊相同，原
      告復不爭執該印文之真正，足見江文衛出具上開使用權同
      意書，亦經祭祀公業玉園公派下員過半數同意，已符合原
      告祭祀公業派下公約丁、二所規定「土地處分應由派下員
      大會或過半數之派下員同意，並提出印鑑證明及同意書交
      由代表會同管理人全權處理」（見本院卷第120頁），原
      告派下員全體均應受該使用權同意書所拘束。
（三）江進於72年2月2日將其依上開不動產買賣契約之權利及土
      地產權出賣予趙藤雄（或其指定之人），已如前述；江文
      衛復於72年6月間以原告祭祀公業管理人之身分發函予江
      進，並副本通知趙藤雄，表示：「台端於民國72年2月3日
      與趙藤雄簽立不動產買賣契約及簽署同意書（如附件），
      同意將新店市○○○段二十張小段417-8地號現有巷道及
      迴車道土地之地上物及農作物，於72年3月1日前負責拆清
      騰空並交付趙藤雄接管，且在簽約同時，將土地使用權同
      意書及無三七五租約證明全部交付趙藤雄。（二）今本公
      業為配合台端對趙藤雄之承諾，特就新店市大坪林二十張
      小段417-8地號現有巷道及迴車道土地，其土地使用權提
      供給同地段417-1、417-3地號所有人無償永久使用。」有
      原告不爭執形式真正之存證信函可證（見本院卷第87 頁
      至第88頁），原告祭祀公業管理人之江文衛，既為依約履
      行江進對趙藤雄之承諾，遂將系爭972及972-1地號土地及
      其使用權同意書交付趙藤雄，堪認原告祭祀公業已同意購
      買上開417-1及417-3地號土地之趙藤雄，依上開使用權同
      意書，可永久無償使用系爭972地號及972-1地號土地。嗣
      被告向遠雄建設公司購買房屋及土地，遂取得上開使用權
      同意書，為原告所不爭，可見趙藤雄亦因被告向遠雄建設
      公司購買房屋及土地，遂同意被告依上開使用權同意書，
      永久無償使用系爭972地號及972-1地號土地。而被告確為
      上開417-1或417-3地號土地之所有權人，復為原告所不爭
      ，自得無償使用系爭972及972-1地號土地。被告占用系爭
      972地號及972-1地號土地並非無權占有，亦非無法律上原
      因，而被告依上開使用權同意書占用系爭972及972-1 地
      號土地，為有權占有，自無任何不法侵害原告權利可言。
      原告主張被告應返還系爭972地號及972-1地號土地，並給
      付不當得利或賠償損害，自無可取。
（四）原告固主張管理人江文衛出具上開使用權同意書，未經全
      體派下員過半數同意，上開使用權同意書後附之派下員名
      冊上所載印文，係江文衛利用出售上開417-1等地號土地
      之機會取得派下員之印章而私自蓋印云云。惟原告就其主
      張該印文係遭盜蓋乙節，不能舉證證明，且系爭972地號
      及972-1地號土地自88年起至95年間止之地價稅均由被告
      之管理委員會繳納，已如前述，則若原告未同意系爭972
      地號及972-1地號土地被告可使用，何以原告就其所有應
      為繳納義務人之系爭972地號及972-1地號土地毋庸繳納地
      價稅（見本院卷第92頁至第97頁之地價稅繳款書），至96
      年之地價稅由原告繳納部分，係因當時兩造已有糾紛，此
      觀原告於96年10月3日即發存證信函予被告請求遷讓返還
      系爭972地號及972-1地號土地即為可知（見本院卷第31
      頁），原告始繳納土地地價稅，故原告此部分主張，自無
      可取。原告再云縱依上開使用權同意書可認原告與遠雄建
      設公司間有使用借貸關係存在，但被告並非契約當事人自
      不得引為占用正當權源。查原告出具上開使用權同意書，
      同意將系爭972地號及972-1地號土地，供417之1及417-3
      地號土地所有權人無償永久使用，核其性質固屬當事人之
      一方以物交付他方，而約定他方於無償使用後返還其物之
      契約，為民法第464條規定之使用借貸契約，但依上開使
      用權同意書及72年6月間存證信函之文義，原告並非僅限
      定供趙藤雄或遠雄建設公司無償使用，而僅要求系爭972
      地號及972-1地號應供417之1及417-3地號所有權人使用，
      可見原告已同意趙藤雄可將系爭972地號及972-1地號土地
      交付任何上開417-1及417-3地號土地所有權人使用，依民
      法第467條第2項規定，趙藤雄自得同意被告依上開使用權
      同意書占用系爭972地號及972-1地號土地，被告並得以上
      開使用權同意書有權占有使用系爭972地號及972之1地號
      土地。原告此部分主張，仍無可取。
（五）又系爭972地號及972-1號土地之使用借貸契約並未定有期
      限，依民法第470條第1項規定：「‧‧‧應於依借貸之目
      的使用完畢時返還之‧‧‧」，而原告既同意系爭972地
      號及972-1地號土地，供417-1地號及417-3地號土地所有
      權人永久無償使用，則依其目的，系爭使用借貸契約自應
      迄上開417-1地號及417-3地號土地不存在為止。原告主張
      其得隨時終止系爭使用借貸契約，仍不可取。原告末主張
      上開使用權同意書僅同意將系爭972地號及972-1地號土地
      供作「現有巷道」及「預定迴車道」使用，被告竟將之作
      為停車場使用，可認使用借貸目的業已完畢云云。但查系
      爭972地號及972-1地號土地原來即為既有巷道，已無前述
      ，且參酌上開使用權同意書及存證信函文義，應可認為上
      開使用權同意書所謂「現有巷道」及「預定迴車道」，僅
      在描述系爭972地號及972-1地號土地當時使用之狀況，並
      非限制系爭972地號及972-1地號土地僅能作為「現有巷道
      」及「預定迴車道」使用；再原告係因將417-1等地號土
      地出售予江進（嗣江進將契約權利出售予趙藤雄，亦如前
      述），遂交付上開使用權同意書，此由上開72年6月間存
      證信函於開宗明義即記載江進與趙藤雄係同時簽立不動產
      買賣契約及使用權同意書，且系爭972地號及972之1地號
      土地，與417-1等地號土地相鄰（見本院卷第75頁之地籍
      圖謄本）等情即為可知，則若趙藤雄對於系爭972地號及
      972-1地號，與417-1等地號之整體使用能達最大收益，自
      較願意以較高金額買受417-1等地號土地；而原告既將系
      爭972地號及972-1地號土地交付趙藤雄無償使用，則無論
      將之作為現有巷道及迴車道，抑或作為停車場，對原告權
      益均無影響，難認上開使用權同意書已限制系爭972地號
      及972-1地號土地僅能作為現有巷道及迴車道使用，原告
      此部分主張，洵不足取。
六、綜上所述，原告依民法第767條前段、第179條及第184條第1
    項前段規定，請求被告應將坐落系爭972地號、面積85.6平
    方公尺土地及972-1地號、面積142.53平方公尺土地之圍牆
    及鐵門拆除，並將土地騰空返還原告；被告應連帶給付原告
    1,457,142元，及自96年12月1日起至遷讓返還之日止，按年
    給付原告以當年申報地價百分之十計算相當於租金之損害金
    ，均屬無據，應予駁回。原告之訴既經駁回，則其假執行之
    聲請即失所麗，併駁回之。
七、據上論結：原告之訴為無理由，依民事訴訟法第385條第1項
    後段、第78條，判決如主文。
中    華    民    國    97    年    9     月    30    日
                  民事第三庭    法  官  黃書苑
以上正本係照原本作成
如對本判決上訴，須於判決送達後20日內向本院提出上訴狀
中    華    民    國    97    年    9     月    30    日
                                書記官  蔡月女


司法院資訊處製作；財團法人民間司法改革基金會備份。
